【裁判字號】    88,交易,278
【裁判日期】    900416
【裁判案由】    過失傷害
【裁判全文】
臺灣嘉義地方法院刑事判決                        八十八年度交易字第二七八號
    公  訴  人  臺灣嘉義地方法院檢察署檢察官
    被      告  丁○○
右列被告因過失傷害案件，經檢察官提起公訴（八十八年度偵字第五００一號），本
院判決如左：
    主  文
丁○○因過失傷害人致重傷，處有期徒刑捌月。
    事  實
一、丁○○於民國八十八年三月二十八日上午七時五十分許，駕駛車牌號碼ＳＴ─一
    九六六號自用小客車，沿嘉義縣大林鎮○○路由東向西方向行駛，行經嘉義縣大
    林鎮○○里○○路地○道時，明知汽車行駛於地下道（隧道）內不得超車，汽車
    超車時，應在前行車減速靠邊或以手勢或亮右方向燈表示允讓後，後行車始得超
    越。超越時應顯示左方向燈並於前車左側保持半公尺以上之間隔超過，及汽車行
    駛時，駕駛人應注意車前狀況及兩車併行之間隔，並隨時採取必要之安全措施，
    而依當時天候陰，地下道有照明，路面乾燥、無缺陷、無障礙物，視距良好，又
    無不能注意之情形，詎其能注意，竟疏未注意遵守汽車行駛於隧道（地下道）不
    得超車之規定，由後欲超越同向行駛於前方之由丙○○駕駛，搭載乙○○車牌號
    碼ＬＵＵ─００一號之重型機車，且於超越丙○○之上開機車時，未保持安全間
    隔，且未注意車前狀況，保持兩車併行之間隔，以致超車時該自小客車之右前方
    後照鏡，擦撞同向行經該地由丙○○上開重機車左側把手，致丙○○與乙○○人
    車倒地後，丙○○受有頭部外傷併腦出血、腦積水等傷害，使丙○○現仍有部分
    意識障礙、生活無法自理、須他人照顧，完全復原機會極微之重大不治傷害。
二、案經丙○○之妻甲○○訴由嘉義縣警察局民雄分局報請臺灣嘉義地方法院檢察署
    檢察官偵查起訴。
    理  由
一、訊據被告丁○○固坦承在右揭時、地駕駛上開自用小客車與被害人丙○○所騎乘
    之機車，發生擦撞，被害人因而受有上開傷害之事實，惟矢口否認有何過失致重
    傷犯行，並辯稱：其當時並未超車，係因被害人趕時間，所以由後欲超越其自小
    客車，但因當時為交通顛峰時間，而被害人因腳傷，趕著去敷藥，又急著要送證
    人即被害人之孫女乙○○到校，因此由後欲超越其自小客車，在超車時，前方為
    其他車輛所擋住，無可變換之空間，加以被害人腳傷，不易控制機車，緊急煞車
    後，機車向左偏傾，手把撞及被告自小客車之右後車門玻璃框架上，其於警訊時
    係因心情緊張且當時圍觀者亦對其說要承認有過失，其才會於警訊時供承本件車
    禍係因其超車不慎擦撞被害人之機車所致云云。經查，本件車禍係因被告之自小
    客車要超車時，其右側後照鏡不慎擦撞到被害人機車之情，業據被告於警訊中坦
    承不諱，並經當場目擊車禍發生情形之證人乙○○於警訊時、偵查中及本院審理
    時證述屬實，復有道路交通事故調查報告表一份、現場照片一張及車損照片五張
    附於警卷（見第一頁、第八頁）可資佐證。雖被告於警訊中之自白與證人乙○○
    證述情節，關於被告自小客車右後視鏡究係擦撞被害人機車左側後視鏡或左側之
    把手，有所不同，惟由上開警卷所附被告自小客車右後視鏡之車損照片觀之，該
    右後視鏡有一明顯之新傷痕，其中在近車頭之一端，有一明顯之撞擊痕跡，應為
    硬物所造成，而被害人機車之左側後視鏡，不僅可前後翻動，且亦非十分堅硬之
    物，應無法造成如此深之撞擊痕跡；另該機車把手寬度較後視鏡為寬，把手之高
    度亦明顯高於被告自小客車之後視鏡，故該撞擊痕應非被害人機車後視鏡所造成
    。而被害人機車把手之外端並未包裹橡膠，為鐵製之堅硬物，應會造成上開撞擊
    痕跡，是被害人機車與被告之自小客車擦撞點，應以證人乙○○之證言可採，本
    件車禍之發生應係被告自小客車之右後視鏡擦撞被害人機車之把手。又被害人因
    本件車禍受有頭部外傷併腦出血、腦積水等傷害，亦有長庚紀念醫院診斷證明書
    三紙附卷可稽（見警卷第七頁、偵查卷第八頁及本院卷第九七頁），是被告於右
    開時、地，因欲超越被害人之機車，惟因未保持安全之間隔致其自小客車右側後
    視鏡撞及被害人所騎乘機車之左側把手，致被害人人、車倒地，受有上開傷害之
    事實，應足認定。被告於偵查中及本院審理時雖以前開情詞置辯，惟查：
  （一）由上開警卷所附之被告右後視鏡車損照片顯示，該右後視鏡在近車頭處有一
        明顯之撞擊痕跡，然後該痕跡向後延伸，在後之痕跡較不明顯，顯然撞擊點
        係在靠近車頭處，此與被害人之機車若係由後欲超越被告之自小客車而擦撞
        被告之自小客車，其所留下之擦痕應係在靠近車後處有較明顯之撞擊痕跡之
        情形不符；且事故現場之路寬僅三‧三米，未劃有慢車道，道路邊緣並有水
        泥護欄，此有道路交通事故調查報告表所附警繪事故現場圖一份與現場照片
        一張附於警卷可查，是該路段供一輛車通行後，並無足夠之空間供機車由右
        側超車，因此，本件事故之發生應非被害人之機車由後超車致擦撞被告之自
        小客車。
  （二）本件車禍之被害人業因受有頭部外傷併腦出血、腦積水等傷害，使丙○○現
        仍有部分意識障礙、生活無法自理、須他人照顧，完全復原機會極微，此有
        長庚醫院診斷證明書一份附於本院卷可佐（見本院卷第九七頁），被害人已
        無法說明車禍發生當時之情形，而被告於警訊中既已自承其係欲超越被害人
        之機車不慎發生擦撞，而證人乙○○亦證稱係被告由後超車不慎擦撞被害人
        之機車等情，故本院自難僅因被告片面之詞，遽謂本件車禍之發生係因被害
        人騎乘機車由後欲超越被告知自小貨車所致。另被害人與被告發生車禍之現
        場，僅留有五‧三公尺之機車刮地痕，被告與被害人兩車擦撞點距離道路邊
        緣一‧二公尺，距離道路中心線二‧一公尺，此有道路交通事故調查表所附
        警繪事故現場圖一份附於警卷可憑。由現場未留有任何機車煞車痕，僅留有
        機車刮地痕之情形觀之，被害人之機車應未緊急煞車，而係於行駛中遭撞擊
        ，是被告於警訊中所為之供述與上開事故現場圖所記錄之情形相符，其嗣後
        於偵查中與本院審理時所為之本件車禍係因被害人欲超越其自小客車，緊急
        煞車後，向左傾倒擦撞其車身之辯解，與上開事故現場圖所示之情形不符，
        尚難採信。
  （二）被告於偵查中及本院審理時雖提出車損照片三張（見偵查卷第二一頁），並
        辯稱：由該些照片之內容顯示，本件車禍應係被害人機車由後超車，擦撞其
        自小客車右後門，其於警訊中所為之供述，係因一時緊張及圍觀之人慫恿才
        如此說云云，惟查，本件車禍之發生，究係被告之自小客車擦撞被害人之機
        車，抑或被害人之機車擦撞被告之自小客車，此攸關被告是否應負刑責，被
        告為近四十餘歲之人，社會經驗與常識並非缺乏，對此應有認知，衡諸常情
        ，被告當不致僅因緊張或旁人之慫恿，即於警訊中為其自小客車不慎擦撞被
        害人機車之供詞。且被告所提出之車損照片顯示拍攝之時間為八十八年九月
        二十五日，距離本件車禍發生之時間（八十八年三月二十八日）已長達半年
        ，此為被告所自承（見本院卷第七七頁），並有車損照片三張附於偵查卷可
        佐（見偵查卷第二一頁）；另由該些車損照片觀之，照片內之車損痕跡位於
        右後車門，刮痕由上往下，上方近車窗處之板金，有脫漆之痕跡，極易察覺
        ，依照一般常理，車禍發生之後，當事人對於車禍發生之原因若有疑問，應
        會立即檢查車損之情形，並比對現場之狀況，尋找對自己有利之證據，本件
        被告之自小客車若確有該些照片所示之車損情形，此為對被告有利之事項，
        且該些車損之痕跡明顯，被告當不可能遲至車禍發生近半年之後，始發現提
        出；又被告於八十八年七月二十九日之偵查庭中自承：其自小客車已經修理
        過等語（見偵查卷第六頁背面），故照片中所示之被告自小客車右後車門玻
        璃框處之損害是否為本件車禍造成，並非無疑。再者，被害人之機車若係由
        後方欲超越被告之自小客車，不慎擦撞被告之自小客車，則被害人之機車速
        度應較被告快，其所造成之擦撞痕跡，應係由撞擊點向被告之車頭延伸，並
        非如被告所提出之車損照片顯示，其右側車門之損害為由上往下，並往車尾
        處延伸，故由被告所提出之車損照片（偵查卷第二一頁）亦不足以證明被害
        人係由後方欲超車，始不慎擦撞被告之自小客車。此外，被告雖以被害人腳
        傷及被害人欲送證人乙○○上學，而一再辯稱：本件車禍之發生係因被害人
        趕時間及被害人腳傷無法控制機車所致云云，惟被告此部分之辯解均係其個
        人猜測之詞，並無實據。綜上所述，被告嗣後於偵查中及本院審理所為之辯
        解，缺乏明確之證據支持，且與常情不符，難以採信。被告於前開時、地駕
        駛上開自小客車由後超越被害人機車時，其右後視鏡擦撞被害人機車左側把
        手之事實，應足認定。
  （三）按汽車於隧道（地下道）內不得超車，又汽車於超車時，應在前行車減速靠
        邊或以手勢或亮右方向燈表示允讓後，後行車始得超越。超越時應顯示左方
        向燈並於前車左側保持半公尺以上之間隔超過及汽車行駛時，駕駛人應注意
        車前狀況，並隨時採取必要之安全措施，此道路交通安規則第一百零一條第
        一款、第五款及第九十四條第三項分別定有明文。而依當時天候陰，地下道
        有照明，路面乾燥、無缺陷、無障礙物，視距良好，有上開道路交通事故調
        查報告表附於警卷可憑，故依當時情況並無不能注意之情事。被告於上開時
        、地駕車，本應遵守上開規定及注意車前狀況謹慎駕駛，而依當時情形又無
        不能注意之情事，詎其竟未遵守上開規定，且未注意被害人騎乘機車，行駛
        於前方之車前狀況，由後方超越被害人所騎乘之機車，且於超車時又未與被
        害人之機車保持安全間隔，因而肇事，致被害受有前開傷害，顯見被告確有
        過失。
  （四）又本件車禍經本院送請臺灣省嘉雲區行車事故鑑定委員會鑑定及臺灣省車輛
        行車事故覆議鑑定委員會覆議之結果，均同此認定，此有臺灣省嘉雲區行車
        事故鑑定委員會八十八年九月十四日嘉鑑字第八八七二四號函與所附鑑定意
        見書一份附於偵查卷（見第十二頁至十四頁）及臺灣省車輛行車事故覆議鑑
        定鑑定委員會八十九年三月三十一日府覆議字第八八二一二二號函各一份附
        於本院卷可查，益證被告確有過失，且被告過失行為與被害人所受之傷害間
        具有相當因果關係。本件事證明確，被告犯行堪以認定。
  （五）至被告雖一再向本院聲請至車禍現場比對其自小客車後視鏡與被害人機車後
        視鏡之高度，以證明本件車禍為被害人之機車由後超車時，不慎擦撞其自小
        客車，惟本院以本件車禍之發生係因被告駕駛其自小客車，由後方欲超越被
        害人機車時，其自小客車之右後視鏡不慎擦撞被害人機車之左側把手之事實
        ，已甚明確。且被告所稱遭被害人擦撞之自小客車右後車門近車窗處，其高
        度與該自小客車之右後視鏡相當，此有被告車損照片三張附於偵查卷可憑（
        見第二一頁），而被告僅以上開距離車禍發生後近半年之車損照片三張，加
        上其個人對車禍發生原因之臆測（如被害人趕時間必會超車、被害人腳痛難
        以控制機車及被害人緊急煞車重心不穩而擦撞其自小客車），並未提出任何
        相關之證據，即翻異其前於警訊中所為之供詞，改稱其係遭被害人之機車擦
        撞，故本院認依照被告之聲請比對其自小客車與被害人機車之高度，並不能
        確定究係被告自小客車之後視鏡擦撞被害人之機車？抑或被害人之機車擦撞
        被告自小客車之右後車門？並無法因此證明被告於偵查及本院審理中所為被
        害人之機車擦撞被告自小客車之辯解可採，因而，本院認被告前開至車禍現
        場比對其自小客車後視鏡與被害人機車後視鏡高度之調查證據之聲請，並無
        調查之必要，併此敘明。
二、按刑法所稱之重傷，包括於身體或健康，有重大不治或難治之傷害，此刑法第十
    條第四項第六款定有明文。查被害人因本件車禍受有頭部外傷併腦出血、腦積水
    等傷害，於八十八年間經長庚醫院二次神經外科手術後，現仍有部分意識障礙、
    生活無法自理、須他人照顧，完全復原機會極微，此有長庚醫院九十年三月六日
    甲診字第三九二五０二九號診斷證明書一份附於本院卷可查（見第九七頁）。且
    被害人因上開傷勢，而被本院依據行政院衛生署嘉義醫院精神科醫師周士雍之鑑
    定意見書與診斷證明書，認定其已達精神耗弱之狀態，宣告為禁治產人，並領有
    痴症之重度殘障手冊，此有本院八十九年度禁字第十七號裁定與中華民國身心障
    礙手冊影本各一份在卷可憑（見本院卷第五七至五八頁、第六四頁），是被害人
    其所受之傷害應屬於身體或健康有重大不治之傷害，為刑法第十條第四項第六款
    所定之重傷。是核被告所為，係犯刑法第二百八十四條第一項後段之過失致重傷
    罪。公訴人漏未斟酌此點，而認被告係犯同條項前段之普通傷害罪，尚有未恰，
    惟其基本事實同一，起訴法條應予變更。爰審酌被告未保持安全間隔超車，擦撞
    被害人機車肇事，被告應負全部過失責任，而被害人因此次車禍所受之傷害甚為
    嚴重及被告犯後猶飾詞矯飾，且車禍發生至今已年餘，迄未積極與被害人家屬洽
    談和解，犯後態度不佳等一切情狀，量處如主文所示之刑，以資儆懲。
據上論斷，應依刑事訴訟法第二百九十九條第一項前段、第三百條，刑法第二百八十
四條第一項後段，罰金罰鍰提高標準條例第一條前段判決如主文。
本案經檢察官陳美君到庭執行職務
中    華    民    國      九十      年      四        月      十六      日
                                  臺灣嘉義地方法院刑事第二庭
                                    審判長  法  官  許  進  國
                                            法  官  廖  政  勝
                                            法  官  林  坤  志
右正本證明與原本無異。
如不服本判決，應於判決送達後十日內，向本院提出上訴狀。
中    華    民    國      九十     年        四       月       十七     日
                                            書記官  李  子  英
附錄本判決論罪法條
刑法第二百八十四條第一項：
因過失傷害人者，處六月以下有期徒刑、拘役或五百元以下罰金，致重傷者，處一年
以下有期徒刑、拘役或五百元以下罰金。


司法院資訊處製作；財團法人民間司法改革基金會備份。
